【裁判字號】    99,交聲,713
【裁判日期】    990630
【裁判案由】    違反道路交通管理處罰條例聲明異議
【裁判全文】
臺灣桃園地方法院交通事件裁定         99年度交聲字第713號
原處分機關  交通部公路總局新竹區監理所桃園監理站
異  議  人
即受處分人  甲○○
上列受處分人甲○○因違反道路交通管理處罰條例案件，對於原
處分機關中華民國99年4 月28日所為之處分（原處分案號：桃監
裁罰字第裁52-CZ0000000號）聲明異議，本院裁定如下：
    主  文
原處分撤銷。
甲○○不罰。
    理  由
一、原處分意旨略以：本件異議人即受處分人甲○○所有之車牌
    號碼Z8-4290 號自小客車，於民國99年3 月4 日晚間6 時13
    分許，行經臺北縣板橋市○○路與萬板路口，為臺北縣政府
    警察局海山分局警員逕行舉發「違反處罰條例之行為，拒絕
    停車接受稽查而逃逸」違反道路交通管理事件，並依道路交
    通管理處罰條例第60條第1 項規定，以北縣警交大字第CZ00
    00000 號舉發違反道路交通管理事件通知單逕行舉發，異議
    人於法定期限內向交通部公路總局新竹區監理所桃園監理站
    陳述不服舉發，經原處分機關函請舉發單位調查，仍認定受
    處分人有前開違規行為，乃於99年4 月28日，依據道路交通
    管理處罰條例第60條第1 項、第63條第1 項第1 款及道路交
    通管理事件統一裁罰基準表之規定，裁處受處分人罰鍰新臺
    幣（下同）3,000 元，並記違規點數1 點等語。
二、聲明異議意旨略以：異議人即受處分人甲○○所有之車牌號
    碼Z8-4290 號自小客車，於民國99年3 月4 日晚間6 時13分
    許，行經臺北縣板橋市○○路與萬板路口，遭臺北縣政府警
    察局海山分局警員逕行舉發「違反處罰條例之行為，拒絕停
    車接受稽查而逃逸」違反道路交通管理事件，並依道路交通
    管理處罰條例第60條第1 項規定，以北縣警交大字第CZ0000
    000 號舉發違反道路交通管理事件通知單逕行舉發，惟異議
    人於99年3 月4 日當天先依文化路口義交人員之指揮指引至
    左側線道，行駛至民生路與萬板路口時，交通警員卻以指揮
    棒指示異議人迴轉，異議人有向交通警員表示其駕駛路線係
    依義交之指示，且異議人當時正在等待綠燈以直行往64快速
    道路行駛，何來「逃逸」之舉？再交通警員當時僅向異議人
    表示需迴轉，並無其他要求異議人接受稽查之指示，何有「
    拒絕停車稽查而逃逸」之情事？舉發警員與行政助手（即義
    交）間之行政行為不僅不一致，又未確實傳達毫無疑問之處
    分行為，使人民做出實行可能之相對反應，其所為著實令人
    無所適從，更有違社會之公平、正義，故認原處分機關裁處
    異議人罰鍰3,000 元，並記違規點數1 點之處分顯有錯誤，
    為此聲明異議請求撤銷原處分等語。
三、按汽車駕駛人，駕駛汽車有違反道路交通管理處罰條例之行
    為，經交通勤務警察或依法令執行交通稽查任務人員制止時
    ，不聽制止或拒絕停車接受稽查而逃逸者，除按各該條規定
    處罰外，處3,000 元以上6,000 元以下罰鍰；而汽車駕駛人
    有第60條第1 項情形者，記違規點數1 點，道路交通管理處
    罰條例第60條第1 項、第63條第1 項第1 款分別定有明文。
    又查上開條例第60條第1 項規定之處罰要件，非僅著重於「
    逃逸」之行為，尚需合致其前提要件即「拒絕停車接受稽查
    」之要件，方得成立本條之處罰規定，考其立法理由，係為
    有效遏阻違規被稽查取締者，不聽從執法者之制止而加速逃
    逸之行為。再所謂逃逸，乃指駕駛人客觀上有駛離現場之行
    為，主觀上尚有積極逃避法定義務及責任之惡意，汽車駕駛
    人有無逃避法定義務及責任之意圖，應依個案具體認定（參
    照臺灣高等法院94年度交抗字第902 號），核先敘明。
四、經查：（一）本件異議人所有之車牌號碼Z8-4290 號自小客
    車，於99年3 月4 日晚間6 時13分許，行經臺北縣板橋市○
    ○路與萬板路口，為警以「違反處罰條例之行為，拒絕停車
    接受稽查而逃逸」為由逕行舉發，原處分機關依道路交通管
    理處罰條例第60條第1 項、第63條第1 項第1 款之規定，裁
    處異議人罰鍰3,000 元，並記違規點數1 點之事實，有臺北
    縣政府警察局海山分局99年3 月23日北縣警交大字第CZ0000
    000 號舉發違反道路交通管理事件通知單、交通部公路總局
    新竹區監理所桃園監理站99年4 月28日桃監裁罰字第裁52-C
    Z0000000號違反道路交通管理事件裁決書各1 紙附卷可稽。
    （二）異議人固不否認其所有之上揭車輛，有於上揭時、地
    駕車行經臺北縣板橋市○○路與萬板路口，遭臺北縣政府警
    察局海山分局警員逕行舉發「違反處罰條例之行為，拒絕停
    車接受稽查而逃逸」之違規事實，惟矢口否認有拒絕停車接
    受稽查逃逸之違規情事，並以前揭情詞置辯。經查：舉發本
    件交通違規之警員蔡育宗於本院99年5 月28日審理時，到庭
    具結證稱：「99年3 月4 日當天我在臺北縣板橋市○○路與
    萬板路口之迴轉道執行交通勤務，當時車牌號碼Z8-4290 號
    自小客車是行駛於天橋數過來第二個車道（見本院卷第48頁
    上方照片），我們為了保持交通順暢，會引導該車道之車輛
    左轉進入迴轉道，當我在指揮時，看見該行駛在迴轉道上之
    自小客車的男性駕駛人，用手比說他要直行，但依照交通法
    規，應該依照交通標線規定的方向行駛，所以我就面對該車
    並用左手比畫希望他左轉的動作，但駕駛人卻利用前方車輛
    要左轉的空隙直接直行，我當時有鳴笛，駕駛人還是直接往
    前開，我用手勢請駕駛人停車時，他已經超過我的前面了。
    當天因為是下班時間，車流量蠻大的，但是視線都還清楚，
    而依照我當時值勤站立之位置，我看不到車輛是否回堵到前
    一個文化路口，也不知道是否警員指引駕駛人至上述第二車
    道，當時我站立於該駕駛人車輛右前方，駕駛人之車輛也確
    實是停等之狀態，我不知道駕駛人會不服從我的指揮，所以
    當初並沒有想要叫駕駛人停車受檢，我是在駕駛人已經不服
    從我的指揮直走後，才鳴笛要求駕駛人停車」等語，是依證
    人前揭所述，其於執行交通勤務時，正處於車流量大之下班
    尖峰時段，為維持交通行進順暢之目的，乃指揮駕駛人遵行
    交通標線規定方向行駛，雖本件駕駛人當時向證人表示欲直
    行，而未依證人之指揮遵行向左迴轉，並利用迴轉車輛行進
    間之機會順利向前直行，然觀之上開裁罰條文之構成要件，
    汽車駕駛人除客觀上須有拒絕停車接受稽查之情事，主觀上
    尚須該駕駛人知悉自己遭員警攔停擬進行稽查而仍然逃逸，
    始克相當，若客觀上並無積極攔停稽查之動作存在，或汽車
    駕駛人主觀上不知遭員警攔停而離去，尚不能依上開規定予
    以裁罰。而證人於值勤當時，目的在指揮交通，以疏減回堵
    之車流量、順暢交通行進路線，且遇到本件駕駛人當時並沒
    有想要叫駕駛人車受檢之意思，已如前述，雖嗣後因駕駛人
    不服從指揮利用空隙前行，證人始鳴笛並利用手勢請駕駛人
    停車，然證人要求駕駛人停車時，駕駛人已經超過駕駛人的
    前面，業由證人證述明確，是衡酌證人對駕駛人為攔停動作
    狀態，當時正逢下班尖峰時間，員警於迴轉道口值勤指揮交
    通，現場尚有其他車輛同時通過，證人為攔停動作時駕駛人
    又已超過其前面等情觀之，當時究係指揮交通或攔停違規，
    駕駛人應難分辨，則異議人主觀上是否瞭解員警係指揮其停
    車接受稽查，非屬無疑；況警員證稱值勤當時站立於天橋數
    過來第二個車道（見本院卷第48頁上方照片），當時車流量
    甚大，則警員如何站在迴轉車道與中間直行車道間進行攔停
    ？職是，異議人既未發覺證人蔡育宗對其指揮攔停，其主觀
    上自無認知需停車接受稽查而拒絕並駕車逃逸之可歸責心態
    ，則異議人應未違反前揭道路交通管理處罰條例第60條第1
    項之規定甚明。此外，復查無其他積極證據足認異議人確有
    原處分機關所指之此部分違規事實，揆諸前揭說明，異議人
    所辯應屬可採。
五、綜上所述，原處分指異議人拒絕停車接受稽查而逃逸部分，
    因無積極證據足以證明異議人對於警員所為停車之指示確有
    所認識，自難僅以異議人未立即停車受檢之行為，逕認異議
    人有拒絕接受稽查而逃逸之違規行為。原處分機關未察，依
    道路交通管理處罰條例第60條第1 項暨違反道路交通管理事
    件統一裁罰基準表之規定，裁處異議人罰鍰3000元，並記違
    規點數1 點之處分，即難謂允當。異議人本件聲明異議為有
    理由，自由本院將原處分撤銷，改諭知異議人不罰，以資適
    法。
六、據上論斷，應依道路交通案件處理辦法第20條前段，裁定如
    主文。
中    華    民    國    99    年    6     月    30    日
                  交通法庭  法  官  張詠晶
以上正本證明與原本無異。
如不服本裁定，應於裁定送達後5 日內，向本院提出抗告狀（應
附繕本）。
                            書記官  王峻宏
中    華    民    國    99    年    7     月    7     日

司法院資訊處製作；財團法人民間司法改革基金會備份。
